【裁判字號】    96,訴,453
【裁判日期】    970124
【裁判案由】    拆屋還地
【裁判全文】
臺灣新竹地方法院民事判決               96年度訴字第453號
原      告  祭祀公業鄭寶樹管理人鄭金穗
訴訟代理人  陳由銓律師
被      告  辛○
            庚○○
            己○○
            戊○○
                      6巷15.
            甲○○
                      巷7號
            乙○○
            丁○○
            丙○○
上列當事人間請求拆屋還地事件，本院於民國97年1 月14日辯論
終結，判決如下：
    主  文
被告應連帶給付原告新台幣萬零陸拾元。
原告其餘之訴駁回。
訴訟費用由被告連帶負擔新臺幣壹仟元，原告負擔仟壹佰玖拾
元。
本判決第一項得假執行。
    事實及理由
一、原告起訴主張：
  (一)緣系爭坐落新竹縣新豐鄉○○段第107 地號，地目墓，面
      積3168.66 平方公尺土地(下稱：系爭土地)，為原告祭祀
      公業鄭寶樹所有，由於地處偏僻，且地目為墓地，無法供
      作一般合法建築使用，加以原告為祭祀公業，以往對祭祀
      公業財產之管理與維護，不甚積極。以致約於七、八年前
      ，為被告之被繼承人姜壎梯逐步佔有，而在其上養鴨並建
      蓋違章鴨舍於其上，以上事實有土地謄本、地籍圖及照片
      三張附卷可稽。
  (二)被告之被繼承人姜壎梯未經原告同意，佔用系爭土地，並
      在其上搭蓋鴨舍養鴨，於法係屬無權占有。為此，原告祭
      祀公業前管理人鄭振炳以往除曾以口頭多次通知其停止使
      用及返還土地外，並曾於民國91年3月4日以新豐郵局第14
      號存證信函催告其拆除鴨舍，將系爭土地返還原告，惟皆
      無效果。嗣被告之被繼承人姜壎梯死亡，原告祭祀公業現
      任管理人鄭金穗為積極追討系爭土地，乃先後於95年9月2
      9 日及95年10月11日請新竹縣新豐鄉調解委員會調解，因
      訴外人姜壎梯之妻即被告辛○提出原告須補償其鴨舍建物
      損失之無理要求，以致調解未能成立，系爭土地因而仍遭
      姜壎梯之繼承人即被告等人繼續無權占用。
  (三)按「所有人對於無權占有或侵奪其所有物，得請求返還之
      。對於妨害其所有權者，得請求除去之」，民法第767 條
      定有明文。被告占用系爭土地並無任何法律上權源，自屬
      無權占有。又系爭土地上之鴨舍為姜壎梯所建蓋，依繼承
      關係已為被告所有。因此，被告應將系爭土地上之鴨舍全
      部拆除，並將系爭土地返還原告。嗣被告於本件訴訟進行
      期間，雖將系爭土地上之鴨寮、休憩亭、飼料桶、倉儲室
      等建物拆掉，但卻將拆下之建物廢料及垃圾丟置於原地，
      迭經原告催請被告將之清除，惟被告均置而不理。原告迫
      於無奈，始包由第三人鄭振炳清除，總共清除費用支出新
      台幣(下同)35,000元，有卷附之收據可憑。是被告未將拆
      下之建物廢料及垃圾加以清除，致妨害原告之使用收益，
      原告不得已僱人清除。是以原告就衍生之清除費用，基於
      侵權行為損害賠償請求權之法律關係，自得請求被告賠償
      ，方為公平。
  (四)末按，「無法律上之原因而受利益，致使他人受損害者，
      應返還其利益」，民法第179 條定有明文。被告無法律上
      之原因，占用原告所有之系爭土地養鴨，受有利益而致原
      告受有損害。依上揭法條之規定，應返還其所得利益予原
      告。按無權占有他人之土地，可能獲得相當於租金之利益
      ，為社會通常之觀念。查系爭土地自89年7月起至96年1月
      止，申報地價每平方公尺均為120 元，有地價謄本為據。
      被告無權占用系爭土地，面積為3168.66平方公尺(雖地政
      機關鑑測建物所占用之面積較少，但建物以外之系爭土地
      ，均為被告圈圍，以作為鴨子活動之空間，因此，被告無
      權占用土地之面積應為整筆土地 )。原告茲依土地法第97
      條第1項及第105條之規定，依申報地價年息百分之十為計
      算相當於租金之損害金之標準，請求被告給付損害金，從
      而，被告自91年1月31日起，至起訴之日即96年1月30日止
      ，應給付原告五年之損害金為190,120 元，扣除被告於訴
      訟中已償付之10萬元外，被告應連帶償付原告90,120元之
      損害金。綜上，被告應給付原告之損害賠償35,000元及被
      告因不當得利應給付原告之損害金90,120元，二者合計被
      告應連帶給付原告125,120 元。至於原告原請求之法定遲
      延利息，為免舉證利息起算日之煩累，原告願撤回此部分
      之請求，併此敘明。
  (五)原告為此聲明：
      １、被告應連帶給付原告125,120元。
      ２、訴訟費用由被告負擔。
二、被告均未於最後言詞辯論期日到場，亦未提出書狀作任何聲
    明或陳述。
三、程序方面：
  (一)按訴狀送達後，原告不得將原訴變更或追加他訴，但請求
      之基礎事實同一者、擴張或減縮應受判決事項之聲明者、
      因情事變更而以他項聲明代最初之聲明者，不在此限，此
      為民事訴訟法第255條第1項第2款、第3款、第4 款所明定
      。查原告起訴時訴之聲明原為：「一、被告應將坐落新竹
      縣新豐鄉○○段第107地號，面積3168.66平方公尺土地上
      之鴨舍等建物拆除，將土地返還予原告。二、被告應連帶
      給付原告190,120 元，及自起訴狀繕本送達之翌日起，按
      年息百分之5 計算之利息。並應自96年2月1日起至返還土
      地之日止，每月給付原告3,168 元。」等情，主張被告之
      被繼承人姜壎梯在其所有系爭土地上搭建鴨舍，無權占有
      原告之土地，請求被告將系爭土地上之鴨舍拆除，將土地
      返還予原告，並請求被告應給付其被繼承人姜壎梯於起訴
      前5年因占用系爭土地所受有相當於租金之利益190,120元
      ，及至起訴後至返還土地之日止，每月給付原告3,168 元
      之損害金。嗣因被告於本件訴訟進行期間，自行將系爭土
      地上之鴨寮、休憩亭、飼料桶、倉儲室等建物拆掉，惟因
      將拆下之建物廢料及垃圾丟置於原地，迭經原告催請被告
      將之清除未果，原告乃花費35,000元委由第三人鄭振炳清
      除系爭土地之廢料及垃圾，又因被告曾給付10萬元予原告
      ，原告乃於言詞辯論終結前，主張被告仍應給付五年之損
      害金190,120 元，扣除被告於訴訟中已償付之10萬元外，
      被告應連帶償付原告90,120元之損害金，及原告另花費35
      ,000元委由第三人鄭振炳清運之費用，二者合計被告應連
      帶給付原告125,120 元，並更改訴之聲明為「被告應連帶
      給付原告125,120元。 」，則原告因被告已將系爭土地上
      之建物拆除，乃撤回請求被告應將系爭土地上之建物拆除
      ，將土地返還予原告，惟因被告將拆下之建物廢料及垃圾
      丟置於原地，迭經原告催請被告將之清除未果，原告乃花
      費35,000元委由第三人鄭振炳清除系爭土地之廢料及垃圾
      ，而對於被告主張應賠償其此部分之損害，核其聲明應屬
      因情事變更而以他項聲明代最初之聲明，又因被告於本件
      訴訟進行期間給付原告10萬元，原告乃於請求被告給付之
      損害金中扣除該10萬元，減縮其請求被告給付相當於租金
      之損害金額，其訴訟標的仍屬同一，並未變更或追加，且
      不甚礙被告防禦及訴訟終結，參諸前揭規定，應予准許，
      合先敘明。
  (二)本件被告經合法通知，均未於最後言詞辯論期日到場，核
      無民事訴訟法第386 條各款所列情形，爰依原告聲請，由
      其一造辯論而為判決。
四、法院之判斷：
  (一)查系爭坐落新竹縣新豐鄉○○段第107 地號土地為原告所
      有，業據原告提出土地登記謄本附卷可稽，又原告主張被
      告之被繼承人姜壎梯在系爭107 地號土地上，有如複丈成
      果圖所示A部分面積447.57平方公尺、B部分面積545.2 平
      方公尺，及C部分面積3.19平方公尺之鴨舍，及D部分面積
      17.51平方公尺之休憩亭、E部分面積3.79平方公尺、F 部
      分面積3.78平方公尺之飼料桶，及G部分面積84.24平方公
      尺之倉儲室存在，亦經原告提出照片三幀附卷為憑，且經
      本院囑託新竹縣新湖地政事務所派員協同到場勘測無誤，
      並製有勘驗筆錄及複丈成果圖附卷可憑，足見原告上開主
      張，要非無據。
  (二)又原告主張被告於本件訴訟進行期間，雖將系爭土地上之
      鴨寮、休憩亭、飼料桶、倉儲室等建物拆掉，但卻將拆下
      之建物廢料及垃圾丟置於原地，迭經原告催請被告將之清
      除，惟被告均置而不理，原告始包由第三人鄭振炳清除，
      總共支出清除費用35,000元乙節，亦提出照片六幀及鄭振
      炳出具之收據一紙附卷可稽，核屬相符，被告未到庭陳述
      ，復未提出書狀答辯以供本院斟酌，則原告主張之事實，
      自堪信為真實。
  (三)按無法律上之原因而受利益，致他人受損害者，應返還其
      利益，民法第179 條前段定有明文。又無權占有他人土地
      ，可能獲得相當於租金之利益為社會通常之觀念，最高法
      院61年台上字第1695號亦著有判例。惟城市地方房屋之租
      金，以不超過土地及其建築物申報總價年息之百分之10為
      限，土地法第97條第1項定有明文。另第97 條之規定，於
      租用基地建築房屋準用之，亦為土地法第105 條所明定。
      查原告所有系爭土地為被告無權占用，原告認其受有相當
      於租金之損害，並請求被告返還因此所受之利益，固屬有
      據，惟因被告占用原告所有系爭土地之建物係作為鴨舍飼
      養雞鴨使用，系爭土地位於新竹縣新豐鄉海邊，位置偏僻
      ，此為原告所不爭，復經本院會同兩造前往現場勘驗屬實
      ，本院認應以系爭土地申報地價按年息百分之5 之標準計
      算，較為合理，是被告占用系爭土地之面積為3,168.66平
      方公尺，按系爭土地於91年至96年間之申報地價皆為每平
      方公尺120 元計算，亦經本院依職權向新竹縣新湖地政事
      務所查詢明確，有新竹縣新湖地政事務所96年4 月20日新
      湖地價字第0960001801號涵一件附卷可稽，則被告占用3,
      168.66平方公尺，原告所受相當於租金之損害金為每年19
      ,012元【計算式為：(3,168.66x120x5%)=19,012，元以下
      四捨五入】，從而，原告依民法第179 條規定請求被告返
      還於起訴狀前五年占用系爭土地致其所受之損害為95,060
      元【計算式為：(19,012x5)=95,060 】，及依侵權行為規
      定，請求被告賠償其所支出清除被告拆除後遺留在地上之
      廢棄物、垃圾等費用35,000元，合計其得請求被告給付13
      0,060元【計算式為：(95,060+35,000)=130,060】，扣除
      被告已給付原告之10萬元，被告尚應給付原告30,060元，
      洵堪認定。是原告請求被告連帶給付30,060元，為有理由
      ，應予准許，逾此範圍之請求，即屬無據，應予駁回。
五、假執行之宣告：
    本判決第一項所命被告給付之金額未逾50萬元，應依民事訴
    訟法第389條第1項第5 款之規定依職權宣告假執行
六、本件事證已臻明確，兩造其餘主張及舉證，經審酌與判決結
    果尚不生影響，均不另論述，併予敘明。
七、結論：本件原告之訴為一部有理由，一部無理由，應依民事
    訴訟法第85條第2項、第79條、第83條第1項前段、第87條第
    1項、第389條第1項第5款，判決如主文。
中    華    民    國    97    年    1     月    24    日
                  民事第二庭    法  官  王佳惠
以上正本係照原本作成。
如對本判決上訴，須於判決送達後20日內向本院提出上訴狀。
中    華    民    國    97    年    1     月    24    日
                                書記官  陳宏城


司法院資訊處製作；財團法人民間司法改革基金會備份。
